【裁判字號】    97,簡上,117
【裁判日期】    970530
【裁判案由】    妨害名譽
【裁判全文】
臺灣高雄地方法院刑事判決             97年度簡上字第117號
上  訴  人
即  被  告  乙○○
上列被告因妨害名譽案件，不服本院中華民國96年12月19日96年
度簡字第6961號第一審簡易判決（聲請簡易判決處刑案號：96年
度偵字第28013 號），提起上訴，本院管轄第二審之合議庭依通
常程序審理，判決如下：
    主  文
原判決撤銷。
乙○○共同犯散布文字誹謗罪，處拘役伍拾日，如易科罰金，以
新臺幣壹仟元折算壹日；減為拘役貳拾伍日，如易科罰金，以新
臺幣壹仟元折算壹日。
    事  實
一、乙○○與鍾張梅英之夫鍾運火（已歿）係兄弟關係，於民國
    65年間協議分割家產，由鍾運火分得高雄縣美濃鎮肚段867
    之122 號土地（下稱系爭土地），嗣鍾運火於70年間過世後
    ，依法由鍾張梅英繼承其遺產。詎乙○○明知鍾張梅英係系
    爭土地之合法繼承人，並未侵占乙○○土地，竟與友人陳木
    錦（已歿）共同基於誹謗鍾張梅英之犯意聯絡，於96年3 月
    20日白天某時，在鍾張梅英位於高雄縣美濃鎮獅山里竹門1
    號住家門前之電線杆，由乙○○手扶鋁梯讓陳木錦攀爬至電
    線杆上，懸掛書有「警告：天眼開開、人在做天在看、用卑
    鄙侵佔詐騙手段得到祖產之人、定會絕子絕孫、悲慘下場、
    拿旗子的主謀亦同報應、天理難容」之看板，以此方式散布
    內容不實，且足以毀損鍾張梅英名譽之情事。
二、案經鍾張梅英訴由臺灣高雄地方法院檢察署檢察官偵查後聲
    請以簡易判決處刑。
    理  由
一、有關證據能力之說明：
    本件證人陳建雄於偵查中所為證述、卷附被害人鍾張梅英之
    告訴狀、土地所有權狀、土地登記及地籍圖謄本影本，為被
    告以外之人，於審判外之言詞或書面陳述，公訴人及被告於
    本院審理時，均同意引為證據。本院審認上開證據取得過程
    並無瑕疵，與待證事實具有關連性、證明力非明顯過低等情
    ，均認為適當，可以作為本案之證據，依刑事訴訟法第159
    條之5 第1 項之規定，認上開言詞及書面陳述均具有證據能
    力。
二、被告上訴理由及辯稱：
    被告乙○○不服原審判決，具狀提起上訴，並於97年5 月14
    日審理中辯稱：我與鍾運火於65年間協議分割家產，因我分
    得家產較不值錢，鍾運火同意將系爭土地上之房屋後面20台
    尺平地及5 厘丘陵地分給我，嗣鍾張梅英於鍾運火過世，拒
    不履行協議，我與友人陳木錦、陳金華閒聊時提及此事，陳
    木錦替我打抱不平而於看板上書寫上開內容，並將看板懸掛
    於前揭地點，看板不是我寫的，也不是我懸掛的，陳木錦懸
    掛看板時我沒有在現場，陳木錦已經過世，當時現場還有陳
    金華、鍾蘅毅在場云云。
二、本院得心證之理由：
(一)本件告訴人鍾張梅英上開住處門前之電線杆上遭人懸掛書有
    「警告：天眼開開、人在做天在看、用卑鄙侵佔詐騙手段得
    到祖產之人、定會絕子絕孫、悲慘下場、拿旗子的主謀亦同
    報應、天理難容」看板之事實，業據證人即告訴人指述甚詳
    （偵他卷第1 、2 頁告訴狀），復有告訴人拍攝之照片3 張
    在卷可資佐證（偵他卷第6 頁）；又被告乙○○與告訴人之
    夫鍾運火（已歿）於65年間曾協議分割家產等情，業經證人
    陳建雄於偵查中證述明確（偵卷第43至45頁）；再告訴人鍾
    張梅英業於70年9 月30日繼承登記鍾運火上述之土地權利範
    圍全部等情，並有美濃鎮○○段867-3 地號重造前舊簿及電
    子處理前舊簿各1 份、美濃鎮○○段867-3 、867-122 地號
    土地登記謄本各1 紙在卷可籍（偵卷第23至39頁）。
(二)就卷附照片3 張觀之，本件係由一名男子手扶鋁梯讓另名男
    子攀爬至電線杆上懸掛上開看板；再被告乙○○於偵查中供
    稱看板是我寫的，也是我自己掛上去的等語（偵他卷第11、
    12頁）；被告復於本院準備程序中改稱懸掛看板不是我寫的
    ，是我朋友陳木錦寫的看板，他爬上去懸掛，我在下面看他
    有無綁好等語（本院卷第21頁、97年3 月7 日筆錄）；是本
    件顯係由被告手扶鋁梯，而讓陳木錦攀爬至電線杆上懸掛上
    開看板甚明。
(三)被告雖於本院審理中復改稱告訴人鍾張梅英於鍾運火過世，
    拒不履行協議，我與友人陳木錦、陳金華閒聊時提及此事，
    陳木錦替我打抱不平而於看板上書寫上開內容，並將看板懸
    掛於前揭地點，看板不是我寫的，也不是我懸掛的云云（本
    院卷97年5 月4 日審判筆錄）；然此與被告先前供述不符，
    參以被告於陳木錦懸掛看板時，如不在現場，又何以知道看
    板是陳木錦所懸掛；況前揭看板內容係指摘關於告訴人繼承
    財產之糾紛，與陳木錦無關，若非被告授意，陳木錦實無須
    甘冒妨害名譽刑責，而為被告書寫並懸掛上開看板之必要。
    是被告辯稱看板是陳木錦書寫，也是陳木錦懸掛一節，顯係
    卸責之詞，不足採信。
(四)按憲法賦予人民言論自由，惟表意人對於具體事實之評論已
    逾合理範圍，而達貶損他人名譽之程度，自非不得以妨害名
    譽罪相繩（司法院大法官會議釋字第509 號解釋意旨參照）
    。本件被告固辯稱告訴人之夫鍾運火同意將分得家產之屋後
    20台尺平地及5 厘之丘陵地分給被告，告訴人於鍾運火過世
    後不履行協議，而有侵占之事實云云；惟本件告訴人係合法
    繼承系爭土地，有上開土地登記謄本及告訴人提出之土地所
    有權狀影本附卷可參（偵卷第4 頁）；且被告對告訴人提出
    侵占告訴部分，並經檢察官為不起訴處分確定，有臺灣高等
    法院檢察署檢察官不起訴處分書及臺灣高等法院高雄分院檢
    察署處分書在卷可稽（偵卷第13至15頁）。
(五)本件被告主張告訴人應返還部分之土地所有權，告訴人既否
    認被告權利，被告理應向法院提出民事訴訟而主張權利；詎
    被告捨此不為，竟於上開懸掛富含情緒及報復性之字眼，對
    告訴人施以人身攻擊之看板，已具有實質惡意，顯非適當評
    論，而係基於誹謗之意圖甚明。
(六)本院審理中，被告雖聲請傳喚陳金華、鍾蘅毅到庭作證；惟
    被告於本院準備程序中供稱：聲請傳喚證人陳金華、鍾蘅毅
    ，待證事實為看板不是我懸掛，也不是我寫的，他們兩人都
    有在場，陳木錦在上面懸掛，我只是在下面看有無懸正等語
    （本院97年3 月7 日筆錄第3 頁）；查本件認定係被告手扶
    鋁梯，讓陳木錦攀爬至電線杆上懸掛上開看板，已如前述，
    此部分事實既已明確，核無另行傳喚陳金華、鍾蘅毅作證，
    再行調查之必要；再本件共同被告陳木錦已於96年5 月24日
    死亡，有陳木錦除戶資料1 紙在卷可查（本院卷第44頁），
    已屬不能調查之事項，本院亦無從傳喚陳木錦到庭作證，附
    此敘明。
(七)綜上，本件事證明確，被告犯行應堪認定。
三、核被告乙○○所為，係犯刑法第310 條第2 項之加重誹謗罪
    ，被告與陳木錦犯意聯絡及行為分擔，應論以共同正犯。至
    聲請意旨漏列被告與陳木錦共同懸掛上開看板之事實，應予
    更正；又陳木錦涉犯共同妨害名譽部分，未經檢察官起訴，
    應由檢察官另行處理，併此敘明。爰審酌被告為智識成熟之
    成年人，竟不思以理性溝通之方式解決糾紛，以貶抑人格之
    文字，懸掛在不特定人通行之處，使往來公眾得共見共聞，
    損害告訴人之名譽及人格尊嚴，且迄未與告訴人達成和解，
    賠償損失，且於自偵查迄本院審理中，猶飾詞卸責，犯後態
    度不佳等一切情狀，爰量處如主文所示之刑，並考量被告教
    育程度及家庭經濟狀況（此參見警卷詢問筆錄受詢問人欄即
    明），併諭知如主文所示之易科罰金折算標準。又查被告犯
    罪時間，係在96年4 月24日以前，核符中華民國96年罪犯減
    刑條例第2 條第1 項第3 款之規定，應減其宣告刑二分之一
    ，並審酌上開事項，再諭知易科罰金之折算標準，以資警惕
    。
四、原審以被告犯行事證明確，應予論罪科刑，固非無見。惟原
    審判決就被告與陳木錦共同懸掛看板之事實，疏未論及；且
    未就共同正犯之論罪部分為敘明，亦有未洽。本件上訴人以
    前揭事由據以上訴，指摘原判決不當，雖無理由；然原判決
    既有前揭違誤之處，自應由本院予以撤銷改判。
五、據上論斷，應依刑事訴訟法第455 條之1 第3 項、第369 條
    第1 項前段、第364 條、第299 條第1 項前段，刑法第28條
    、第310 條第2 項、第41條第1 項前段，刑法施行法第1 條
    之1 ，中華民國九十六年罪犯減刑條例第2 條第1 項第3 款
    、第7 條，判決如主文。
本案經檢察官甲○○到庭執行職務。
中    華    民    國    97    年    5     月    30    日
                  刑事第五庭  審判長法  官    蘇揚旭
                                    法  官    李嘉益
                                    法  官    李殷君
以上正本證明與原本無異。
如不服本判決應於收受本判決後10日內向本院提出上訴書狀，並
應敘述具體理由，如未敘述上訴理由者，應於上訴期間屆滿後20
日內補提理由書狀於本院（均須按他造當事人之人數附繕本）「
切勿逕送上級法院」。
中    華    民    國    97    年    5     月    30    日
                                    書記官    莊正彬
附錄論罪科刑法條
刑法第310條
意圖散布於眾，而指摘或傳述足以毀損他人名譽之事者，為誹謗
罪，處1 年以下有期徒刑、拘役或500 元以下罰金。
散布文字、圖畫犯前項之罪者，處2 年以下有期徒刑、拘役或1
千元以下罰金。


司法院資訊處製作；財團法人民間司法改革基金會備份。
